【裁判字號】    98,交訴,119
【裁判日期】    980129
【裁判案由】    過失致死
【裁判全文】
臺灣屏東地方法院刑事判決             98年度交訴字第119號
公  訴  人  臺灣屏東地方法院檢察署檢察官
被      告  乙○○
上列被告因過失致死等案件，經檢察官提起公訴（98年度偵字第
3622號），本院判決如下：
    主  文
乙○○無罪。
    理  由
一、公訴意旨略以：被告乙○○於民國98年2 月12日晚上7 時許
    ，與郭志雄至屏東縣內埔鄉參加喜宴飲用啤酒後，復於同日
    晚上9 時許，至屏東縣內埔鄉一心複合式KTV ，於飲用數量
    不詳之啤酒後，已達不能安全駕駛動力交通工具之程度，經
    丙○○（原名劉建斌）駕駛汽車將其與郭志雄載至屏東縣九
    如鄉○○村路70巷46號丙○○住處休息，仍於翌日凌晨0 時
    50分許，利用丙○○前往洗手間之機會，騎乘丙○○停放在
    住處前之車牌號碼L25-572 號重型機車，搭載郭志雄上路。
    於行經屏東縣鹽埔鄉○○路之際，本應注意車前狀況，且依
    當時情狀，並無不能注意情事，竟仍疏未注意車前狀況，失
    控擦撞該處大寮山幹62L2號電線桿，後座乘客郭志雄因而飛
    離座位，致頭胸腹挫傷，血胸，肺塌陷及心包膜囊、心臟血
    管、肝脾損傷，於98年2 月13日上午凌晨1 時許，不治死亡
    。嗣經警委託屏東基督教醫院於98年2 月13日凌晨1 時30分
    許，抽取被告血液檢驗，經測得其血液中酒精濃度為197.2m
     g/dl ，換算為呼氣酒精濃度約為每公升0.986 毫克，因認
    被告涉有刑法第185 條之3 之不能安全駕駛動力交通工具、
    同法第276 條第1 項之過失致死等罪嫌。
二、按犯罪事實應依證據認定之，無證據不得推定其犯罪事實，
    又不能證明被告犯罪或其行為不罰者，應諭知無罪之判決；
    刑事訴訟法第154 條第2 項及第301 條第1 項分別定有明文
    。又刑事訴訟法上所謂認定犯罪事實之證據，係指足以認定
    被告確有犯罪行為之積極證據而言，該項證據自須適合於被
    告犯罪事實之認定，始得採為斷罪資料。認定犯罪事實應依
    證據，為刑事訴訟法所明定，故被告否認犯罪事實所持之辯
    解，縱屬不能成立，仍非有積極證據足以證明其犯罪行為，
    不能遽為有罪之認定。認定犯罪事實所憑之證據，雖不以直
    接證據為限，間接證據亦包括在內；然而無論直接或間接證
    據，其為訴訟上之證明，須於通常一般之人均不致有所懷疑
    ，而得確信其為真實之程度者，始得據為有罪之認定，倘其
    證明尚未達到此一程度，而有合理之懷疑存在時，事實審法
    院復已就其心證上理由予以闡述，敘明其如何無從為有罪之
    確信，因而為無罪之判決，尚不得任意指為違法。刑事訴訟
    法第161 條第1 項規定：檢察官就被告犯罪事實，應負舉證
    責任，並指出證明之方法。因此，檢察官對於起訴之犯罪事
    實，應負提出證據及說服之實質舉證責任。倘其所提出之證
    據，不足為被告有罪之積極證明，或其指出證明之方法，無
    從說服法院以形成被告有罪之心證，基於無罪推定之原則，
    自應為被告無罪判決之諭知（最高法院29年上字第3105號、
    30年上字第1831號、76年台上字第4986號及92年台上字第12
    8 號判例參照）。
三、按被告以外之人於審判外之陳述，雖不符刑事訴訟法第159
    條之1 至第159 條之4 之規定，而經當事人於審判程序同意
    作為證據，法院審酌該言詞陳述或書面陳述作成時之情況，
    認為適當者，亦得為證據。當事人、代理人或辯護人於法院
    調查時知有第159 條第1 項不得為證據之情形，而未於言詞
    辯論終結前聲明異議者，視為有前項之同意，同法第159 條
    之5 第1 項、第2 項定有明文。立法意旨在於傳聞證據未經
    當事人之反對詰問予以核實，原則上先予排除，惟若當事人
    已放棄反對詰問權，於審判程序中表明同意該等傳聞證據可
    作為證據，基於尊重當事人對傳聞證據之處分權，及證據資
    料愈豐富，愈有助於真實發見之理念，且強化言詞辯論主義
    ，使訴訟程序得以順暢進行，上開傳聞證據亦均具有證據能
    力。查本案據以認定被告犯罪事實存否之被告以外之人之言
    詞或書面陳述，被告及檢察官於本院審理時，或均同意作為
    證據，或於本院言詞辯論終結前，均未聲明異議，而本院審
    酌該言詞陳述及書面陳述作成之情況，未見有何不適當之情
    形，故依前開規定，均得為證據。
四、公訴人認被告涉有不能安全駕駛動力交通工具及過失致死等
    罪嫌，無非係以相驗筆錄、相驗屍體證明書、檢驗報告書、
    解剖報告書、法務部法醫研究所鑑定報告書、內政部警政署
    刑事警察局鑑驗書、道路交通事故當事人酒精測定紀錄表、
    道路交通事故現場圖、道路交通事故調查報告表（一）、（
    二）及現場照片等資料，為其論據。
五、訊據被告否認涉有不能安全駕駛動力交通工具、過失致死等
    犯行，辯稱：係經友人騎乘機車搭載至一心複合式KTV 慶生
    ，抵達KTV 後，因之前飲酒而意識不清，不知為何由丙○○
    以汽車搭載至丙○○住處休息，亦不知如何離開丙○○住處
    等語。經查：
（一）於98年2 月13日凌晨0 時50分許，被告酒後血液中酒精濃
      度為197.2mg/dl以上，應已達不能安全駕駛動力之程度，
      與郭志雄共乘丙○○停放在屏東縣九如鄉○○村路70巷46
      號住處前之車牌號碼L25-572 號重型機車，2 人行經屏東
      縣鹽埔鄉○○路之際，因駕駛機車者，不慎擦撞該處大寮
      山幹62L2號電線桿，郭志雄因該車禍導致頭胸腹挫傷，血
      胸，肺塌陷及心包膜囊、心臟血管、肝脾損傷，外傷到院
      前已死亡，經送寶建醫院急救無效，經判定死亡時間為98
      年2 月13日上午凌晨1 時許等事實，為被告所不爭執（參
      本院卷第21頁背面至第22頁），並有寶建醫療社團法人寶
      建醫院98年2 月13日乙診字第098016496 號診斷證明書、
      屏東基督教醫院檢驗報告、道路交通事故現場圖、道路交
      通事故調查報告表（一）、（二）、現場照片、臺灣屏東
      地方法院檢察署檢驗報告書、相驗筆錄、複驗筆錄、相驗
      屍體證明書、解剖報告書、解剖照片及法務部法醫研究所
      98年4 月7 日醫鑑字第0981100515號鑑定報告書等在卷可
      稽（相驗卷第9 、13至29、32至37、39、41至47、50至66
      、71至75頁背面、第81頁）。且被告、郭志雄、丙○○在
      屏東縣內埔鄉某處參加喜宴後，均轉至同鄉一心複合式KT
      V 接續慶祝，其後則由丙○○以汽車搭載被告及郭志雄至
      住處，2 人於丙○○急往洗手間之際，擅自共乘丙○○停
      放該處之車牌號碼L25-572 號重型機車離去之過程，並據
      證人丙○○於本院審理中證述在卷（參本院卷第43至45
      頁）；此部分之事實，應堪認定。
（二）然證人丙○○於偵查及本院審理中證述：伊、郭志雄及被
      告於98年2 月12日晚上約9 時許，喜宴完畢後，均曾至屏
      東縣內埔鄉一心複合式KTV 續攤飲用啤酒，喜宴上伊與被
      告、郭志雄不同桌，僅禮貌上敬酒1 杯，不知渠等各飲酒
      若干，在KTV 包廂內亦見及被告、郭志雄均持續與他人飲
      酒，然伊自該日中午起，整日在喜宴幫忙，被告係晚上始
      到達參加喜宴，且在KTV 內甚多人，未注意被告及郭志雄
      酒後狀態，伊至KTV 後，大半時間在包廂外使用電話，不
      甚清楚包廂內詳情。翌日凌晨，伊駕駛自用小客車搭載被
      告及郭志雄離開一心複合式KTV ，2 人未經攙扶，均係自
      行步出KTV ，坐上汽車。與郭志雄熟識，僅知被告為郭志
      雄之友人，不知被告為何坐上伊車，渠等上車即睡著，不
      清楚是否酒醉，因渠等住處距離均遠，認為被告係郭志雄
      之友人，考量安全，故預計搭載2 人至伊住處過夜休息；
      約凌晨0 時50分許抵達住處，伊叫喚2 人下車，便急往如
      廁，期間曾聽聞車聲，至出去時，已不見渠等蹤影，未目
      睹2 人離去最後之背影。機車原係停放在住處庭院內，鑰
      匙亦插置車上，不知何人騎乘離去，渠等離開前並無跡象
      顯示欲趕赴何處，在KTV 時亦無人邀約續攤；每人飲酒後
      之情狀均不同，難以判斷何人可能騎乘。平常駕車自一心
      複合式KTV 到伊住處需時約20至25分鐘等語（參本院卷第
      42至45頁），而證人丙○○係死者郭志雄之友人，依常情
      當無故為偏袒被告之虞，其所證容非不能採信。可知本件
      並無何人目擊丙○○所有上開機車究係由被告或郭志雄騎
      乘離去。證人丙○○固又證陳：被告係自行坐上汽車，並
      無他人攙扶等語，而可認被告當時自主行為、意識能力尚
      可，然依其前揭證詞，郭志雄狀態亦係如此，則可見本件
      尚乏證據足資審認被告於離開前揭KTV 時，及與郭志雄共
      乘機車自丙○○住處離去之際，其精神意識必係較郭志雄
      為清楚，而尚不能認定即為被告自主決定騎乘，並邀約搭
      載郭志雄一同離開。
（三）再者，以丙○○住處與車禍肇事現場間，具有相當距離，
      容非短時間能抵達；復核諸發現車禍之女子轉由朱淑鳳報
      案之時間為同日凌晨1 時9 分許，此據證人朱淑鳳於警詢
      中證陳明確（見警卷第6 頁），且郭志雄經判定之死亡時
      間係於98年2 月13日上午凌晨1 時（應與車禍發生時間相
      近），業有上開相驗屍體證明書足憑，而證人丙○○證述
      發現被告、郭志雄騎乘機車離去之時間約於98年2 月13日
      凌晨0 時50分許，與車禍發生時間應間隔不過10餘分鐘，
      足認被告與郭志雄共乘機車係以非低之速度行進。由是當
      可推知騎乘機車者縱已因飲酒導致平衡感、判斷力降低，
      已不能安全駕駛，應仍具有意識及行動能力，否則當無法
      發動機車，進而搭載乘客騎乘相當距離；且依常態，機車
      後座乘客亦應未因飲酒至完全昏迷、泥醉，否則當無法於
      丙○○前往洗手間之短暫時間內，即由駕駛人攙扶跨上機
      車，並在失去意識、無法抓握或扶持之情形下，任機車駕
      駛人以高速搭載相當距離，而未傾倒。此外，參照醫學實
      驗所得之經驗法則，酒精對人體的影響程度乃依血中酒精
      濃度而定，而警方測試器所測得之呼氣酒精濃度乘以200
      為當時之血中酒精濃度。當呼氣酒精濃度達0.25MG/L時，
      將造成輕度協調功能降低之輕度酒精中毒症狀，當呼氣酒
      精濃度達0.5MG/ L時，將造成反應較慢、感覺減低、影響
      駕駛等輕到中度之酒精中毒症狀，當呼氣酒精濃度達0.75
      MG/L時，將造成思考改變、個性行為改變等酒精中毒症狀
      ，當呼氣酒精濃度達1.0 MG/L時，將造成步態不穩、噁心
      嘔吐、精神混惑不清晰之中度酒精中毒症狀，有行政院國
      軍退除役官兵輔導委員會台北榮民總醫院88年8 月5 日（
      88）北總內字第26868 號函文及法務部法醫研究所89年12
      月20日法醫所（89）清字第2303號等函文附卷足稽（參本
      院卷第15至17頁）；對照被告於案發後不久，經測得血液
      中酒精濃度為197.2mg/dl；郭志雄則為157 mg/dl ，分別
      有前述屏東基督教醫院檢驗報告及法務部法醫研究所鑑定
      報告書中所附法務部法醫研究所毒物化學檢驗報告在卷可
      佐（見相驗卷第9 、76頁）。可知於本件車禍時間之前未
      久，被告應近步態不穩、噁心嘔吐、精神混惑不清晰之狀
      態，郭志雄則或出現思考改變、個性行為改變等狀況，然
      依上開實驗所得結果，2 人應均未陷入酒後麻痺、失去感
      知、神智不清之狀態，即2 人之駕駛能力均未完全喪失；
      則在此情形下，實無從遽斷前揭車禍事故發生時，機車必
      係由被告駕駛。更且因郭志雄血液中酒精濃度較低，如依
      前述醫學文獻顯示，更應為有利於被告之認定，即暫不考
      慮個人對於酒精之反應、耐受度、代謝率等因素容有歧異
      時，就一人血液中酒精濃度分別為197.2mg/dl及157mg/dl
       狀 態時，毋寧應認後者之駕駛能力、思考能力及體能，
      因飲酒導致障礙程度較低，而較為可能係起意邀約共乘機
      車，並進而操持駕駛之人。
（四）至採取屏東縣鹽埔鄉○○路大寮山幹62L2號電線桿、車牌
      號碼L25-572 號重型機車後輪中心鋼圈、後輪右側車胎、
      右側腳踏板、前方置物箱、儀表板下方等處血跡之棉棒，
      經抽取DNA 檢測，與被告型別相同，並可排除來自郭志雄
      之可能，有上開內政部警政署刑事警察局鑑驗書可證。然
      被告因本件車禍事故，於98年2 月13日急診入院，經診斷
      受有，下頜骨、左顴骨骨折及頭皮缺損，創傷性右側蜘蛛
      膜下腔出血、右側顱骨骨折、多處撕裂傷並縫合（左眉3
      公分、左臉1 公分、1 公分）、臉部多處擦傷、胃潰瘍、
      疑似左眼神經損傷等傷害，有財團法人屏東基督教醫院98
      年3 月2 日乙診字第98030041、00000000號乙種診斷證明
      書附卷可憑（見偵卷第28、31頁）；再據證人即前往車禍
      現場救護之屏東縣鹽埔消防隊隊員丁○○於本院審理中證
      述：接獲值班台通報車禍，伊等立即出發，約4 、5 分鐘
      到達現場，見機車倒地，2 名傷者分別倒在機車兩側，方
      向相同，無法判斷何人為駕駛者、何人為乘客；因該2 名
      傷者之狀況均甚為嚴重，便通報勤務中心請求支援救護車
      ，其中一顏面受傷（指被告），大量出血較危險，故先處
      理等語（參本院卷第47頁），可知被告車禍後因外傷大量
      流血，而郭志雄所受傷勢集中體內，就開放性傷口部分不
      若被告遍及、嚴重（見相驗卷第74頁外傷證據及解剖觀察
      結果等項目之記載）；而因本案機車係行駛速度非低，業
      經本院認定如前，亦無證據足資斷論當時機車與電線桿發
      生撞擊時之狀況如何，駕駛人或後座乘客有無作何避煞或
      防備動作，車禍前2 人共乘機車時之各自姿勢、車禍時2
      人之反應、撞擊後作用力與反作用力之運作方向及強度、
      2 人因物理作用導致身體拋甩方向、落地角度等節，均無
      從辨別。則事故發生瞬間，被告頭臉部或因劇烈外力，傷
      口迸裂，血液噴濺遍及車身前後，衡與常情無悖；矧其血
      液不僅在機車前方置物箱、儀表板採得，亦同在機車後車
      輪中心鋼圈、右側車胎採得，益徵上述鑑定結果僅足證明
      被告血液沾附各處，或得想見車禍當時撞擊力道之大，致
      被告頭臉部外傷嚴重，血液噴濺各處，並不適以推認係何
      人駕駛機車。況且，本件警方抵達現場蒐證之前，現場業
      經移動，有上開道路交通事故現場圖註記可參（見相驗卷
      第13頁）。從而，上開各處血液非惟可能係車禍後血液噴
      灑散射所及，亦可能係被告事故後未立即癱軟、陷入昏迷
      ，於稍有掙扎、試行移動時所留；亦無法排除或由他人、
      他物移轉沾染之可能。末佐諸採自該機車手把之棉棒，經
      抽取DNA 檢測，因量微而未進行型別檢測，有上開內政部
      警政署刑事警察局鑑驗書可查，亦得佐證本件委難驟認必
      如檢察官主張係被告駕駛機車，不慎擦撞電線桿，而在腳
      踏板、儀表板留下血跡。
（五）另徵諸一般經驗法則，車禍中之汽機車駕駛人於車禍發生
      之轉瞬，常因慣性作用導致身體繼續向前，造成胸部與汽
      車方向盤或機車車前儀表把、把手等處撞擊而受傷，且機
      車因由駕駛人操持，泰半倒向駕駛人方向，此常情並據證
      人即具有處理車禍事故經驗之消防隊員丁○○於本院審理
      中證述：因一般急救現場狀況均屬緊急，關於共乘機車發
      生車禍時，駕駛人及乘客傷勢有何不同，未曾詳予統計，
      然依伊救護處理車禍事故之經驗，單獨騎乘機車者，傷勢
      應該均在身體正面等語明確（參本院卷第47頁背面）。查
      本件被告固於機車儀表板下方留有血跡，然並未經診斷受
      有胸腹部之傷害，反觀郭志雄死亡前所受傷害為頭胸腹挫
      傷，血胸，肺塌陷及心包膜囊、心臟血管、肝脾損傷，集
      中在胸腹部；車禍現場照片亦顯示機車倒向郭志雄，倘機
      車係由被告駕駛操控，如未有特殊外力介入，傾倒方向當
      不致如此；且郭志雄既倒臥在機車旁側，車禍時應無以特
      殊乖離方向飛彈離座，若其為後座乘客，於發生撞擊時，
      如非追撞情形，應同因慣性作用，而朝前貼附駕駛人之後
      背，胸腹部總有受傷，程度應較駕駛人為低。益見本件肇
      事機車係由被告、抑或係郭志雄騎乘，洵有疑義。
（六）另被告於本院準備程序中提出之側背包，固與相驗卷第25
      頁所附車禍現場照片中機車後座側背包相似，此據本院勘
      驗無訛；然共乘機車之際，駕駛人非必然自行背袱所有包
      袋，交由所搭載乘客代為保管之情形亦所在多有；故現場
      機車後座側背包縱認為被告所有，尚無法執此遽稱被告為
      被搭載之乘客。是被告辯稱：因該側背包為伊所有，可證
      明當時係其背袱側背包坐在機車後座云云（參本院卷第21
      頁背面），稍嫌無據。又被告於本院審理期間先稱：曾撥
      打電話聯絡甲○○前往喜宴，並託甲○○代為將機車駛返
      住處，甲○○因與新人認識，亦有參加喜宴，伊離開喜宴
      時已醉，抵達KTV 時便倒在該處睡著，未再飲酒，喜宴時
      已意識不清，係由友人黃志彥以機車搭載至KTV 云云（參
      本院卷第20頁背面至第21頁）；其後則稱：不清楚在KTV
      包廂內有無飲酒或作何事云云（參本院卷第52頁）；已見
      其此部分陳述前後不一；且如被告喜宴中已意識不清，當
      無法明白辨識自喜宴轉往前揭KTV 、從KTV 至丙○○住處
      、自丙○○住處離開等階段，各由何人如何搭載之；其所
      供非無刻意將飲酒至醉之時間提前之嫌，是否可採，殊值
      存疑。且其供詞關於甲○○係何時經其聯絡至何處會面以
      及被告在上開KTV 內之舉止、狀態等節，咸與甲○○於本
      院審理時結陳：未參加喜宴，係被告撥打電話要伊至一心
      複合式KTV ，稱已在該處等候；抵達後酒後胡言亂語，一
      直與丙○○、郭志雄交談等情不符（參本院卷第48頁）。
      參以證人甲○○於本院審理中亦證述：與被告為從小到大
      之朋友，時常聯絡，與郭志雄不熟等語（參本院卷第46頁
      背面）。可知其證詞難免出於袒護被告，而有偏頗之虞，
      是證人甲○○於本院同次審理期日證述：郭志雄走出KTV
      時，步伐甚穩，與一般人並無二致，被告則由伊攙扶上車
      云云（參本院卷第46頁背面），是否屬實，饒待研求。惟
      不論被告、郭志雄等人步出上開KTV 之情狀究竟如何，以
      自上開KTV 返回丙○○住處期間需時約20至25分鐘，其後
      至被告及郭志雄共乘機車至肇事地點則近10分鐘，則甲○○見被告、郭志雄離開KTV 後，至2 人共乘機車離開丙○○住處前，業歷時約有30至35分鐘，因各人對於酒精之代
      謝率、耐受度，不僅可能因個人身體狀況、飲酒習慣而有
      差異，酒後反應亦可能截然不同，實難以一時所見情景，
      推認必係何人可能騎乘機車。職此，被告、郭志雄共乘機
      車離開丙○○住處前，其思考、個性、行為、駕駛能力是
      否因時間經過，產生何種變化，誠屬無法預見。經斟酌證
      人丙○○既未見何人駕駛騎乘機車離去，且無法判斷搭載
      被告及郭志雄途中，2 人精神狀況如何；證人丁○○亦無
      法以其急救經驗，就現場呈現之跡證研判本案機車係由被
      告或郭志雄駕駛；在本件被告、郭志雄應均未完全喪失駕
      駛能力之情形下，容不適單以被告、郭志雄於肇事後測得
      之體內酒精濃度數值，或證人丙○○、甲○○所證被告、
      郭志雄離開KTV 時之狀態，逕予斷定何人必為駕駛機車人
      。
六、綜上所述，被告所持辯解固或不能成立，然因檢察官提出之
    積極證據不足認定被告於共乘機車離開丙○○住處時起至發
    生本件車禍之期間，曾經騎乘該車；並於車禍發生時，係操
    控機車過失肇事之人；被告涉嫌不能安全駕駛動力交通工具
    及過失致死等罪嫌，均尚有合理懷疑。此外，復查無其他積
    極證據足認被告有何公訴意旨所指之犯行，其犯罪尚屬不能
    證明，揆諸首揭說明，自應為被告無罪之諭知。
據上論斷，應依刑事訴訟法第301條第1項，判決如主文。
本案經檢察官潘國威到庭執行職務
中    華    民    國    98    年    1     月    29    日
                刑事第三庭      法  官  戴韻玲
以上正本證明與原本無異。
如不服本判決應於收受判決後10日內向本院提出上訴書狀，並應
敘述具體理由；其未敘述上訴理由者，應於上訴期間屆滿後20日
內向本院補提理由書（均須按他造當事人之人數附繕本）「切勿
逕送上級法院」。告訴人或被害人如對於本判決不服者，應具備
理由請求檢察官上訴，其上訴期間之計算係以檢察官收受判決正
本之日期為準。
中    華    民    國    99    年    1     月    29    日
                                書記官  張語恬

司法院資訊處製作；財團法人民間司法改革基金會備份。
